【裁判字號】    90,重訴,39
【裁判日期】    920903
【裁判案由】    給付工程款等
【裁判全文】
臺灣高雄地方法院民事判決  九十年度重訴字第三九號
    原      告  仁勝營造有限公司
    法定代理人  乙○○
    訴訟代理人  盧世欽律師
                黃正男律師
    被      告  台灣省交通處公路局東西向快速公路高南區工程處
                              .
    法定代理人  甲○○      住.
    訴訟代理人  周耀門律師
                王伊忱律師
                陳景裕律師
右當事人間給付工程款等事件，經本院於民國九十二年八月二十日言詞辯論終結，判
決如左：
    主    文
被告應給付原告新台幣伍仟肆佰柒拾萬壹仟肆佰柒拾伍元，及自民國八十九年一月一
日起，至清償日止，按年息百分之五計算之利息。
原告其餘之訴駁回。
訴訟費用由被告負擔四分之三，餘由原告負擔。
本判決原告勝訴部分，於原告以新台幣壹仟捌佰貳拾伍萬元供擔保後得假執行，但被
告如於假執行程序實施前以新台幣伍仟肆佰柒拾伍萬元為原告預供擔保後，得免為假
執行。
原告其餘假執行之聲請駁回。
    事    實
甲、原告方面：
  一、聲明：
    (1)被告應給付原告新台幣（下同）七千五百十萬二千二百五十一元，及自民國八
      十八年八月二十六日起至清償日止，按週年利率百分之五計算之利息。
    (2)訴訟費用由被告負擔。
    (3)願供擔保，請准為假執行之宣告。
  二、陳述：
    (1)原告承攬被告「E704東西向快速公路北門玉井線頭社至鳴頭段新建工程」，雙
      方於八十四年九月四日簽訂工程合約，工程分為三個主要項目，一為路基部分
      ，二為橋樑部分，三為交流道部分，合約金額為二億七千二百六十萬元，如有
      增減，按實際驗收數量結算。嗣原告依約施作，惟被告竟於八十五年七月二十
      五日通知將「購運填土及滾壓」項予以取消，改為「利用挖方回填及滾壓」，
      另「廢方運棄及處理」併案處理，更減少原告有關之工程費。另就鍍鋅鋼板漏
      未估價、禁採砂石導致成本增加、工期展延致工程管理費增加等事，與被告發
      生爭議，是分別請求如下之賠償：1.關於「廢方運棄及處理」及「購運填土及
      滾壓」項目之工程款：四千一百八十七萬八千二百三十二元。2.關於「鍍鋅鋼
      板工程材料部分價格」：二十七萬九千六百八十元。3.關於「砂石漲價補償」
      ：一千一百二十二萬三千四百十元。4.關於「工期展延補償」：二千一百七十
      二萬零九百二十九元。
    (2)關於合約「廢方運棄及處理」及「購運填土及滾壓」項目之工程款部分：
      1.請求權基礎：依本件合約第五條規定，有關工程款之約定為實作實算，則原
        告依約所施作之數量，不論合約單價明細表是否有明訂其單價，被告均應按
        實核給之。又本件有關「廢方運棄及處理」及「購運填土及滾壓」兩工程項
        目，原工程合約詳細價目表明訂其工程數量設計原則。由工程合約詳細價目
        表「一路基部份工作費1.～5.之工程數量」「二橋樑部份工作費跨徑小於三
        十公尺1.～5.」「三橋樑部份工作費跨徑大於三十公尺1.～5.」觀之，其設
        計原則均為：「挖方數量」減掉「利用挖方回填滾壓數量」其餘全部為「廢
        方運棄處理數量」。至「四交流道部份工作費1.～5.」之工程設計原則係「
        挖方數量」全部作為「廢方運棄及處理」，交流道路基數量全部以「購運填
        土及滾壓」列計。原告業依上開工程詳細價目表所載數量全部施作完成，被
        告應按原合約單價及「工程數量設計原則」所計算之工程數量給付工程款。
      2.本件並無變更設計之情事，兩造亦無合約變更之合意。
      被告所為之主張無非以合約第十條工程變更為依據，惟按所謂「變更設計」
        ，乃指為配合地形地勢之變化或用地範圍之變遷，或發現設計上之缺失而有
        修改之必要時，以提高工程品質，增加完成價值，縮短工期，減少損壞為前
        提，配合技術上之檢討，對原設計工程標的物作表面型態與組合構造之更改
        的應變措施，例如，路線之變更、高程或縱斷面之變更、相關構造物之結構
        型態或工法之變更、路基路面材料或工法之變更等等；所謂之「合約變更」
        者，係指由於變更設計或其他事故，致原訂工程合約之工程範圍、施工項目
        、工程數量有所增減而致工程金額或支付方式發生變化，在該變更設計符合
        原合約規定工作範圍之前提下，經雙方協議為合約之修改。查被告就本件工
        程之路線位置與縱橫斷面高程、構造物之外形與構築材質、施工方法等等，
        始終並無變更設計之事實，故亦無合約變更之情形發生。而一般道路工程，
        路基如有變更設計時，必定有變更設計圖說與合約變更協議記錄，是被告既
        然主張就本件「廢方運棄及處理」及「購運填土及滾壓」項目之工程數量計
        算原則有變更設計，卻始終無法就該項變更設計圖說予以舉證，是被告之抗
        辯洵不足採信。被告片面曲解工程合約第十條之規定意旨，任意主張變更工
        程項目之計價，以減少工程款之給付，顯與合約之規定不符，且有悖於誠實
        信用原則。
      況按契約之成立，須雙方當事人互相表示之意思一致，民法第一百五十三條
        第一項定有明文。故契約訂定後，如就其內容有所變更，依上開法條之規定
        ，自當經雙方之同意，始得變更，否則即應依照合約之規定履行。查原合約
        所規定之工作項目與工程數量計算原則及其單價，乃雙方締約時合致之意思
        表示，被告依約雖得為變更設計，然於該變更設計案成立之前，原合約之規
        定仍屬有效存在，雙方仍應遵行。被告就前開工程變更問題，並未依照變更
        設計之程序辦理，對於變更設計後所涉及之工作項目及價格問題，亦未依合
        約規定與原告進行協議單價，原告更從未同意被告所為之片面主張，故本件
        工程前開項目部份，應無涉及工程變更之問題。被告片面為變更設計之主張
        ，拒依原合約項目計價，洵非適法。
      且前項所敘述，各部份之結算原則，係於投標前即已確定，並經雙方達成共
        識訂定為工程合約計價要件，雙方均有遵守之義務，故被告無權片面更改工
        程合約詳細價目表中各部份之數量。縱使系爭工程有所變更計畫，致土方工
        程數量有所增減，被告亦應舉證說明所謂變更計畫之事實，提出所謂變更工
        程數量計算書，並依前項所敘述各部份土方成分，與相關「利用挖方回填滾
        壓」、「廢方運棄及處理」、「購運填土及滾壓」項目數量設計計算原則，
        來計算並協議確定土方先項目之工程數量，始為合理合法。且依工程合約「
        詳細價目單補充說明」第四項挖方成分計算規定：「施工時不論實際成分與
        預估成分有否出入，均不予重新調整。」第七項廢方處理規定：「訂約後不
        論實際情形如何不再增減」等約定，因此原告在遇到土質變化而形成「棄土
        」與「購土」超過合約數量時，面臨有無法增加計價數量而遭受損失之風險
        。而依同樣之公平原則反向考量，如果實際施工遇到土質變化而形成「棄土
        」與「購土」數量減少時，依理自無予以核減「廢方運棄及處理」與「購運
        填土及滾壓」兩項目計價數量之理由。
      3.被告所為之指示不合理，顯與誠實信用原則有違。
      依該工程圖說 A-4 柱狀圖土壤資料分析，可見挖方大多為「泥岩、泥質砂
        岩」，挖出之土石方不適於做為路基回填使用。被告第四工務段就本工程多
        處土壤性質不適合回填乙節，亦於八十五年九月十八日以 00-000-000 （
        236）號函核覆，足證被告前開土方平衡原理之計算方式，與本工程之實際
        狀況不符，無法適用。
      綜觀本工程之設計規劃原則，因考量廢土土質不良不適於回填之用外，且由
        於各施工路段之主要工程項目性質不同，其各地段之挖填方之施工順序與時
        程亦無法相互配合，故此地段之「廢方運棄」時程並非他地段之「填土滾壓
        」時程，無法配合調度。另由於必須全面施工鑽趕進度，各地段必須個別規
        劃施工便道，如規劃互為調度土方之卡車便道與便橋，則利不及費。乃於合
        約詳細價目單中逐段設計規劃「廢方運棄及處理」與「購運填土滾壓」之工
        程項目，被告為能減少工程款之給付，不遵守設計原則，亦不衡量現場實際
        情況，逕為前開以廢土回填之指示，不只因施工困難，有難以完成之虞，縱
        原告勉強依前開指示為之者，所增加之費用將難以計算，非原合約之「廢土
        運棄」與「購土費用」所能彌補，被告就該變更後之價格既從未與原告進行
        議價，及完成合約變更之手續，則被告就本件合約約定之「廢土運棄及處理
        」、「購運填土滾壓」之費用項目，即不得予片面更改其工程數量之計算原
        則，甚而予以刪除。
      4.原告並無提示購土及棄土憑證之義務。
        系爭工程合約中有關土方挖填之驗收規定，除「公路工程施工說明書」有關
        控制施工品質之規定，與前述「詳細價目單補充說明」第四項及第七項對於
        挖方成分及棄方數量之規定外，別無其他查驗憑證之規定，比如「借土之購
        土憑證」、「棄土之付費憑證」等等皆非為約定驗收項目，亦非必要報備之
        事項，原告自無提示購土與棄土憑證之義務。故原告之施工只要品質符合
        施工說明書之要求，路形（高程與寬度）符合圖說要求，施工過程無其
        他違法或違約之事項，則無須作任何舉證報備之必要。至於報核有關土方之
        「施工計畫」（含棄土及取土），乃兩方共同之責任與義務，由於被告違反
        原設計土方挖填及運棄原則，施工中強令搬運原計畫之棄土作為填方，致「
        施工計畫」不符實際且無法另預作規劃而免予提報，並非原告未能提出「施
        工計畫」。此由系爭工程施工過程無任何違反規定之事項，及未見被告依規
        定要求原告補足某部份施工計畫之糾正提示，可見被告於施工當時同意一面
        計畫一面施工，並不認為有另行提報施工計畫之必要。
      5.被告抗辯系爭工程係單一標，道路長度僅二‧六公里，事實上挖、填兩方亦
        無難以配合調度之情形等云云。惟查，系爭工程位於山區，地形崎嶇，工區
        又有東西兩道河流穿越，且由原設計圖說資料可見，其工區挖出土方皆為劣
        質土壤，不適作為路基填築，雖然工程路段僅二‧六公里，其建造公路之施
        工足堪認定為「高難度工程」，是被告上開所辯，不足採信，詳述如下：
      依據系爭工程合約圖說顯見，路基部份33K+500~34k+030為填方路堤地段，
        而34k+030~34k+400則為系爭工程主要挖方之路塹地段，其實做挖方總數量
        為十二萬七千七百零五立方公尺，其中擇質優土方三萬八千零八十三立方公
        尺作為33K+500~34k+030路堤地段之「利用挖方回填滾壓」，其餘八萬九千
        六百二十二立方公尺剩餘土方因土質及含水量狀況不佳，如作為
        34k+720~35k+765段交流道之填方，估算其跨越河川之「搬運堆積」與「翻
        曬拌合滾壓」等成本支出，較節省之「廢方運棄及處理」與「購運填土及滾
        壓」兩項費用相加為高，其得利不及所費，故規劃八萬九千六百二十二立方
        公尺剩餘土方全部運棄。再查34k+030~34k+500挖方地段實際施工情況，由
        被告第四工程務段八十五年九月十八日函說明三：「本工程將無廢方，然現
        地尚有多處土壤不適合回填」「經現場實地勘查，該段土壤之含水量及塑性
        似嫌偏高，不適宜作路基回填料屬實」及八十六年十一月二十六日函說明三
        ：「GI指數分別4及11...」等等，可見該挖方地段餘土品質不佳且「含水量
        及塑性偏高」（尤其GI指數為11之土壤），俱不適宜作為其他地段之填方材
        料屬實，而此情況與前所敘述原設計規劃原則完全符合。上開所述挖出餘土
        不適宜作為路基回填料之問題，自八十五年十一月延宕至八十六年十一月整
        整一年無法解決，被告竟然漠視原設計規劃原則與審查者之理念及實際施工
        狀況，不按原工程合約之規定辦理計價估驗，而未經協議擅自片面提報「變
        更計價數量」，其處理過程實有可議之處。
      系爭工程橋樑小於三十公尺部份（A-2），其位置在34k+012處，係在路基部
        份地段之中，其挖方土質狀況與上項路基部份完全相同。是原告請求「廢方
        運棄及處理」維持原設計。
      系爭工程橋樑大於三十公尺部份（B）為跨越河川之橋樑，原設計橋墩基礎
        共計為三萬八千七百十九立方公尺，留作回填者為三萬零七百八十五立方公
        尺，剩餘土方七千九百三十四立方公尺作為「廢方運棄及處理」。原告施工
        時已依被告八十四年十二月八日函說明二：「填入高灘地之低窪地，但不得
        填入水槽，以免影響水流」之原則施作，即將「廢方」運棄於「高灘地之低
        窪地」並加以滾壓處理，與合約規定並不相違。按工程合約並無規定「廢方
        」運棄之必要距離，無論運棄距離遠近，皆應按合約「廢方運棄及處理」單
        價計價始為合理。倘如被告之主張，將全部挖方皆作為「利用挖方回填滾壓
        」，豈不成為將多餘土方填築於「深水槽」而勢必影響水流。
      依據系爭工程設計圖說資料，顯示34K+720~35k+765段交流道範圍地表土質
        為沈泥，較深層為卵礫石，沈泥極不穩定，根本不適宜做為路基填築之用，
        卵礫石又必須作拌合土壤之處理而致施工成本增加，故原設計規劃為挖方全
        部作「廢方運棄及處理」，填方全部為「購運填土滾壓」，復此交流道地段
        之「廢方運棄及處理」與「購運填土及滾壓」之工程數量龐大，設計規劃圖
        說送審當初，公路局絕無不謹慎評估審查之理。又該交流道地段實際施工狀
        況，主線除35k+330~35k+460為挖方外，其餘全部為填方之路堤，大部分挖
        方皆分佈於各匝道，而挖出土方之土質狀況與鑽探資料相符，皆為沈泥質土
        壤。少部份較深層有卵礫石，尚須增加拌合良質土壤在層層搬運至主線始可
        適用於填築，其填築施工所必須之成本，遠高於「廢方運棄及處理」與「購
        運填土及滾壓」費用之和。另由其他地段剩餘土方之調用，亦因挖填時程難
        於控制完全吻合，致造成機具效率損失之情況，而必須另行堆置以調節有利
        施工時程，使用時尚須經翻曬處理之程序，凡此種增加施工成本，皆高於「
        購運填土及滾壓」之成本，因此填方乃以「購運填土及滾壓」為主要施工原
        則，以上施工狀況與原設計規劃原則相符。
      6.對鑑定報告中有關土方數量爭議部份所為之鑑定內容，並無意見。
    (3)關於合約漏列鍍鋅鋼板工程材料部份價格部份：
      1.請求權基礎。
      依合約第五條規定，本件工程款乃依實作實算原則計給，故合約縱有漏列其
        價格者，被告亦應依實作實算原則，與原告協議合理單價後給付之。查本工
        程所使用之合成橡膠支承墊共有下列四種：(1)40*30*4.3（二L<30M橋樑
        NO.33）；(2)75*75*42（三L>30M橋樑NO.49）；(3)連續樑（三L>30M NO.50）
        ；(4)75*75*5.2（五箱型樑NO.0.18）。其中第(1)～(3)種合成橡膠支承墊係屬
        無鋼板支承墊，而第(4)種75*75*5.2合成橡膠支承墊則上下各設有80*80*3.8
        之鋼板，此有合約所附設計圖可稽。然相對人於工程合約第 ()~( )四
        項單價分析表，就第(4)種75*75*5.2合成橡膠支承墊，竟與其他支承墊一樣
        ，僅以合成橡膠之體積列計材料費，並未列計鋼板費用，顯係價格漏列。依
        前開合約之規定，被告應依實作實算原則給付之。
      請求依民法第四百九十一條規定給付承攬報酬。
        按民法第四百九十一條規定：「如依情形，非受報酬即不為完成其工作者，
        視為允與報酬。未定報酬額者，按照價目表所定給付之；無價目表者，按照
        習慣給付。」查被告就本件有關合約圖說所規定鍍鋅鋼板工程材料部份，漏
        列其價格，核諸前揭法條之規定，被告亦應給付該部份之工程款。
      請求依民法第一百七十九條之規定返還不當得利。
        次按「無法律上之原因而受利益，致他人受損害者，應返還其利益。雖有法
        律上之原因，而其後已不存在者，亦同。」民法第一百七十九條定有明文。
        查原告依被告之圖說施作系爭工作項目，惟被告確漏列未給付該部份之報酬
        ，被告乃受有其工程上之利益，致原告受有該部份工程費用支出及報酬利益
        等損失，核諸前揭法條規定，被告應返還其所受之不當得利予原告。
      2.有關該漏列項目之單價，原告之主張如單價分析表所載，合成橡膠支承墊鐵
        板（80CM*80CM*3.8CM）每塊單價七千六百元，故該項總價應為二十四萬三
        千二百元。
    (4)關於「砂石漲價補償」及「工程展延補償」部份：
      1.請求權基礎：
      依合約工程變更及實作實算之規定，請求增加給付工程款。
        按系爭合約第十條規定：「甲方對於本工程如有變更計畫及增減工程數量之
        必要時，乙方接得甲方通知後，須依照新計畫辦理。對於增減數量，雙方依
        照本合約所訂單價計算增減之，如有新增工程項目時，由雙方協議補充單價
        。」復按系爭合約第五條規定：「如有增減，按照實際驗收數量結算」由上
        可知，本合約所約定之合約總價並非不得調整。查本件因被告為工程實體之
        變更等因素，致就施工時程之計畫亦隨之變更，除使原告有關之工程實作數
        量增加外，有關間接費用，如管理費等支出增加，且受有利息等之損失，依
        前開工程變更及實作實算計價原則之規定，被告應就合約第五條所規定之合
        約金額，應為合理適當之調整。
      依情事變更原則，請求增加給付。
        (1)按民法第二百二十七條之二第一項規定：「契約成立後，情事變更，非當
          時所得預料，而依其原有效果顯失公平者，當事人得聲請法院增、減其給
          付或變更其他原有之效果。」；民事訴訟法第三百九十七條第一項亦規定
          ：「法律行為成立後，因不可歸責於當事人之事由，致情事變更非當時所
          得預料，而依其原有效果顯失公平者，法院應依職權公平裁量，為增、減
          、給付或變更其原有效果之判決」。上開法條所謂之「非當時所得預料」
          ，在工程契約上，應指該情事變更情況，非承包商於締約當時所能遇見之
          風險，或承包商於締約當時雖可預見，然其無法採取合理措施防止損失、
          損害之發生者而言。由上述可知，首揭法條就情事變更原則所規定「預料
          」之意義，在工程契約之解釋上，並非僅為「預見」之意思，應包括有「
          料理」，即處理、控制之意思，如此始符合工程上風險之公平合理分擔原
          則。
        (2)原告認為本件應依情事變更原則之規定，為增加給付工程款之判斷，始符
          公平正義及誠實信用原則，僅說明理由如後：
          (甲)按工程契約之履行期間甚長，常有種種不可預料之因素發生，影響原合
            約計畫之進行，有關該期間內所可能產生之風險，應有合理之分擔原則
            ，始符公允，該項工程上風險分擔之基本原則為：能掌握該項風險之發
            生及控制其後果者，即由其承擔該項風險，雙方均無法控制之風險則由
            業主承擔。依照FIDIC所定之「土木工程施工契約條款」第四版及「機
            電工程契約條款」第三版條文內容即明確規範認為「承包商無法預料的
            所有風險，或雖可預料但承包商無法採取合理措施以防止其發生損失、
            損害、或傷害之風險」，均為「業主風險」，應由業主承擔；另因非可
            歸責於承商之工期延長，例如「非可歸責於承商責任之工程司指示停工
            」、「業主未能依約提供工地」、「工程變更」、「業主延誤或阻礙」
            或「非承商所造成之其他特殊事件」等原因，亦允許承商索賠。
          (乙)依民法第二百二十七條之二第一項、民事訴訟法第三百九十七條所規定
            之情事變更原則的立法意旨，乃「法律關係發生後，為其基礎或環境之
            情事，於該法律效力完了前，於不可歸責於當事人之事由，致發生非當
            初所得預料之變更，如貫徹原訂之法律效力，則顯失公平而有背於誠實
            信用原則者，應認其法律效力得為相當之變更」，該情事變更原則之規
            定，顯然與FIDIC契約範例中「工程風險公平合理分擔」之理論基礎，
            不謀而合。
          (丙)查，本件合約於八十四年十月二十一日開工，原訂於八十六年十一月八
            日前完工驗收，惟因非可歸責於聲請人之因素而致工程無法順利進行，
            始實質完工驗收時程延宕逾四百三十六日曆天，暨砂石漲價等因素，核
            與原告投標時所預料之情況截然不同，因而衍生之相關費用，均非原告
            投標當時所得以考量並估算於投標之金額內，衡諸情事變更原則之立法
            目的，並參酌國際工程契約之風險公平分擔原則，本件應有情事變更原
            則之適用，方能解決該不公平之爭議問題。
          (丁)本件係依據「交通部暨所屬各機關因應國內砂石價格上漲之物價補償或
            調整方案」辦理。
        (3)請求受領遲延之損害賠償。
          (甲)按民法第二百三十五條但書規定，債權人預示拒絕受領之意思，或給付
            兼需債權人之行為者，債務人得以言詞代提出，使債權人發生受領遲延
            之情形。上開條文所謂「給付兼需債權人之行為」，係指債權人於受領
            行為以外，並需為其他協力之行為，債務人始得完成其給付而言。在工
            程進行中，定作人為工程計畫變更之諭示、提供工程範圍內工地之占有
            等，均屬定作人之協力行為。上開營建工程定作人協力行為之法律性質
            ，有學者認為係受領遲延之特殊規定，承攬人得依民法第二百四十條之
            規定，請求賠償提出給付物之必要費用。
          (乙)查本件合約原約定原告應於八十六年十一月八日前完工，惟因非可歸責
            於原告之因素，致被告展延工期，修訂施工進度計畫及時程，洵有預示
            拒絕按合約約定受領給付之意思。退步言之，縱然被告所為工期之展延
            僅係延後受領，而非拒絕受領，惟原告按原訂計畫進行工程施工之給付
            行為，亟需被告容許原告按合約時程施作，此乃被告之協力行為，核諸
            前揭法條規定及學者見解，原告得依受領遲延之規定請求損害賠償。
        (4)請求給付遲延之損害賠償。
          按「債務人遲延者，債權人得請求其賠償因遲延而生之損害。」民法第二
          百三十一條定有明文；復按民法第二百二十九條第一項規定：「給付定有
          期限者，債務人自期限屆滿時，負遲延責任。」查依本件合約原訂於八十
          六年十一月十八日驗收，原告依投標時所能預估之情況，在評估該工期、
          施工條件下，考量其施工成本、費用及利潤，被告自有使原告依原計畫完
          工及驗收，且不受任何不可歸責於原告之因素干擾情況下如期完成之義務
          。而本件工程工期之延展，係因前述不可歸責於原告之事由所致，核諸上
          開法條規定，被告應就其給付遲延所造成之損害負賠償責任。
      2.被告所提出抗辯之合約第十九條、投標須知補充說明第十條及施工說明書第
        三條第二款等規定對於原告顯失公平，依民法第二百四十七條之一第一款之
        規定，上開條文之約定無效。
      系爭工程合約僅於第十五條「逾期責任」對原告規定如期完工之義務並嚴苛
        逾期罰則，卻於工程合約第十九條及投標須知補充說明第十條與施工說明書
        第三條第二項規定容許被告過失全部停工耽誤工期六個月不罰，顯然不公平
        而欠合理，依民法第二百四十七條之一第一款之規定，上開條文之約定無效
        。是被告執引上開條文之約定據為卸責之理由，顯失所據。
      在系爭工程合約規定工期為七百五十日曆天，後因可歸責於被告之原因陸續
        展延工期達四百三十六日曆天，其中一次為展延一百九十一日曆天，其對原
        告之傷害堪為嚴重。惟原告所請求者，係展延工期致使工程「間接費用工程
        項目」（如道路維修、交通維持、安衛環保、稅管）工作量增加部份之工程
        費。上述「工程間接費用項目工作量增加」，實質上即為工期變更計畫致增
        加之工程數量，與一般請求「停工至效率降低（成本增加）損失補償」不同
        。因此，原告就系爭工程展延工期達四百三十六日曆天乙事，比照工程合約
        第五、十條工程變更之情況，及依投標須知補充說明第七條第二項規定：「
        按原合約工期與本局核定之延長工期比例給付」之原則請求「間接費用增加
        工款」合計一千五百六十七萬一千九百九十四元。
      3.對鑑定報告中有關砂石漲價補償爭議部份，鑑定報告係依交通部八十七年十
        二月七日交路八七字第０五二五六六號函及附件之原則核算，補償金額堪稱
        允當，原告對此部份無意見。至於公路局八十九年六月十九日路新施字第
        八九一八一八一號函處理原則，因此處理原則公布時間較晚，且與先前交通
        部八十七年十二月七日交路八七字第０五二五六六號函及附件之原則有所差
        異，亦非針對高屏溪漲價風波所為之處理原則，故原告認為公路局八十九年
        六月十九日路新施字第八九一八一八一號函處理原則不應適用於本案。
      4.對鑑定報告中有關工期展延補償爭議鑑定部份，因鑑定人之鑑定，有關展延
        日期及補償金額，均較原告所主張者為低，故原告對此部份之鑑定內容保留
        。
    (5)系爭工程履約保證金部份：
      原告雖以定存單充當，惟定存單仍然須以貸款來交換，其收取定存單利息仍較
      貸款利息低，故實際上有借貸利率差額之損失，原告以一般銀行之借貸利率差
      額年利率百分之二‧五作計算，請求此項借貸利率差額之損失合計六百零四萬
      八千九百三十五元。
    (6)遲延利息之請求：
      按「遲延之債務，以支付金錢為標的者，債權人得請求依法定利率計算之遲延
      利息。」民法第二百三十三條第一項定有明文，同法第二百零三條規定：「應
      付利息之債務，其利率未經約定，亦無法律可據者，週年利率為百分之五。」
      原告於八十八年八月二十日即以仁工字第０一０七號函，催請被告依合約精神
      計價。被告於八十八年八月二十五日收受送達，爰以上開函文送達翌日，為本
      件遲延利息之起算日，依前揭法條規定，計算遲延利息。
  三、證據：提出工程計價明細表、單價分析表、砂石及級配石料價統計表、工期展
      延補償計算表、工程合約、詳細價目表、詳細價目表補充說明、被告函及會議
      記錄土方工程事宜協調會議記錄、設計圖、第四工務段函、驗收證明書、送達
      證明、公共工程委員會函、計算明細表、合理運費說明為證。
乙、被告方面：
  一、聲明：
    (1)原告之訴及假執行之聲請均駁回。
    (2)訴訟費用由原告負擔。
    (3)如受不利判決，願供擔保，請准免為假執行之宣告。
  二、陳述：
    (1)關於合約「廢方運棄及處理」及「購運填土及滾壓」項目之工程款部分：
    1.按系爭合約第十條規定：「甲方對於本工程如有變更計畫及增減工程數量之必
      要時，乙方接得甲方通知後，須依照新計畫辦理」。顯見系爭工程施工後，被
      告仍有權變更施工計畫，原告須依照被告通知之新計畫辦理，不得異議至明。
      本件工程施工後，被告發現土方部份，挖方數量已足夠利用作為全部工程回填
      滾壓，乃決定變更施工方法，將「購運填土及滾壓」項予以取消，改為「利用
      挖方回填及滾壓」項，「廢方運棄及處理」項亦併案處理，並行文通知原告辦
      理，此為原告起訴狀所自認之事實，則被告上開所為顯係實行系爭工程合約第
      十條賦予之權利，於法並無違背。
    2.次按系爭合約第五條規定：「如有增減，按照實際驗收數量結算」，又第十條
      規定：「甲方（即被告）對於本工程如有變更計畫及增減工程數量之必要時，
      乙方（即原告）接得甲方通知後，須依照新計畫辦理。對於增減數量，雙方依
      照本合約所訂單價計算增減之，如有新增工程項目時，由雙方協議補充單價。
      」足見，系爭工程合約非屬「總價契約」，而係「單價契約」，應按照實際工
      程數量結算工程款；且原訂工程計畫若有變更，原告依新計畫辦理致實際工程
      數量有增減時，亦應依照合約所訂單價計算增減工程款。本件原告於接獲被告
      上開通知後，事實上土方部份已依新計畫改為「利用挖方回填及滾壓」，並已
      完工驗收，此由原告迄今未能提出「棄土計畫」、「取土計畫」及購、棄土相
      關證明資料以圓其說，即可獲得明證。是故，原告於接獲被告通知後，事實上
      既已依新計畫改為「利用挖方回填及滾壓」，而未再「購運填土、滾壓」及「
      運棄土方、處理」，自應將因此減少之工程數量剔除，不得再請求此減量部份
      之工程款，始符工程合約之約定。乃原告置其事實上已依新計畫改為「利用挖
      方回填及滾壓」於不顧，猶曲解系爭契約為「總價契約」，主張被告應依原訂
      契約數量給付工程款，其主張顯無理由。
    3.再者，系爭工程道路長度僅二‧六公里，路程甚短，其中僅一小段土方不適合
      作為回填使用，結算時該一小段土方亦已全數剔除，並未計入回填使用之土方
      ，且系爭工程係單一標，事實上挖、填兩方亦無難以配合調度之情形，原告刻
      意隱瞞其已依新計畫改為「利用挖方回填及滾壓」之事實，徒以系爭工程一小
      段土方不適合回填及挖填兩方無法配合調度為由，主張應依原訂合約土方工程
      款，亦無理由。
    4.對鑑定報告之意見：
      系爭鑑定意見書一方面認為被告可以依系爭工程合約第十條前段規定變更計
        畫，另一方面卻又認為變更後即使工程數量有減少，亦不能適用系爭工程合
        約第十條後段規定減少工程款，而仍應依合約原約定數量給付工程款，將系
        爭工程合約第十條割裂而為部份適用部份不適用之認定，顯違契約解釋原則
        。
      況且，系爭工程既因變更計畫而工程數量減少，依系爭工程合約第五條規定
        為單價契約之精神，自應依實際減少數量減少工程款，始符合雙方締約之真
        意，詎系爭鑑定意見書竟認工程數量減少，仍應依合約原約定數量給付工程
        款，亦即採取總價合約之解釋原則，此亦明顯與雙方締約真義係採取單價契
        約之精神不符。
      又原告若依原計畫施行廢方運棄處理，應提出棄土作業計畫及棄土場土地所
        有權人同意書及戶口名簿影本送交被告工地工程司審核認可後方得進行棄土
        工作。另原告施工計畫書第十項「取棄土計畫」項目載明「取棄土待取得取
        棄土場地主及地方政府同意後即向業主提送正式取棄土計畫書」。本件原告
        於接獲被告上開通知後，以迄完工之日止，均未向被告表示不願依新計畫施
        工或堅持按原計畫施工，且迄至完工驗收之日止亦均未依前開約定提出「棄
        土計畫」、「取土計畫」及購、棄土相關憑證，在在顯示原告事實上土方部
        份確已依新計畫改為「利用挖方回填及滾壓」，而未再「購運填土、滾壓」
        及「運棄土方、處理」至明。乃系爭鑑定意見書竟認原告可以因不同意被告
        變更計畫即可無庸依約提出「取棄土計畫」云云，此種見解顯無可採。蓋縱
        認被告不得片面變更計畫，依法原告亦應依債務本旨提出給付始得請求給付
        工程款。
      查鑑定人劉伯武、洪加興於九十二年五月二十八日言詞辯論證稱：「土壤分
        類如果適合回填的，即不需要改良」，而原告訴訟代理人於九十二年四月三
        十日言詞辯論中堅稱：「現場回填的土壤大部分是外購」，則若如原告所言
        土壤係外購，其外購之土壤理應係適合回填之土壤（按理不可能購買不適合
        回填的土壤再花費鉅額時間及成本來改良），應可直接回填，不須改良，此
        顯與鑑定人劉伯武、洪家興之鑑定報告書主張原有工區土壤係經改良處理之
        土壤不符，是原告引鑑定報告主張原有工區土壤係原告外購云云，顯背證據
        法則，殊無足採。
      再查，鑑定人劉伯武、洪家興於九十二年五月二十八日言詞辯論中證實其鑑
        定意見認為原有工區土壤係經改良處理之土壤，完全係以採樣編號四、十兩
        點代表全部工區土壤作為標準推論而來，惟鑑定人採用之採樣點僅二點且採
        樣深度均很淺，其中編號十甚至採樣深度僅地表下三十公分，惟鑑定人所自
        承，其採樣點太少太淺顯然不足以代表全區之土壤性質，從而，其以此採樣
        所為之推論自不足採信。況且，系爭工區內土壤絕大部分均為可供直接回填
        之良質土壤，業據原設計公司星瑋顧問有限公司及敬業工程顧問社確認屬實
        ，且系爭工程施工前鑽探資料顯示工區內土壤絕大部分均為良質土壤，原告
        當時並無異議，而施工完成後雙方簽認之竣工圖之地質鑽探圖顯示完工後土
        質與施工前土質完全相符，足證工區內回填土均係原工區內土壤直接回填，
        所以土質完全相同。雖鑑定人劉伯武、洪加興表示鑽探表沒有分類不知是否
        可回填，惟上開鑽探圖表有圖例分類，清楚可見除少數黏土、泥土不適合回
        填外，其他大量卵礫石土壤及沙土均可作為回填使用之良質土壤，是鑑定人
        上開表示尚不足採。更何況，施工中系爭工程開挖時之相片，亦顯示開挖當
        時挖出之土壤均為良質可直接用以回填之砂土或卵礫石土壤，此由照片中開
        挖後兩旁及下方之土壤均為砂土或卵礫土即可獲得明證，更足證原告主張回
        填土壤係外購土壤及鑑定人認定回填土壤係經改良處理之土壤，均與事實不
        符，不足採信。
    (2)關於合約漏列鍍鋅鋼板工程材料部份價格部份：
    1.查系爭75*75*5.2橡膠支承墊原始設計即包含鋼板，因此，系爭橡膠支承墊原
      始設計即包含鋼板，並且係以包含鋼板之橡膠支承墊計列單價，原告主張系爭
      合約漏列鋼板材料費云云，殊屬誤會。再查，被告於系爭工程時期因他項工程
      向正達橡膠有限公司購買同種橡膠支承墊，其單價為每立方公分０‧一七五元
      ，系爭75*75*5.2橡膠支承墊依其體積按上開每立方公分０‧一七五元計算單
      價為五千多元，惟合約約定之單價高達一萬三千餘元，高出同種類橡膠支承墊
      單價甚多，其單價顯然包含鋼板材料之價格在內。是故，系爭75*75*5.2橡膠
      支承墊約定之單價既已包含鋼板材料在內，原告猶主張漏列鋼板材料價格，依
      合約及民法第四百九十一條規定請求被告給付鋼板材料價款，即無理由。又原
      告依約本應按設計圖施工，其安裝鋼板75*75*5.2橡膠支承墊乃係依合約提出
      給付，核與不當得利之構成要件顯然有間，因而，原告主張被告依民法第一百
      七十九條規定應負返還受有系爭鋼板之利益云云，顯無理由。
    2.對鑑定報告之意見：
      系爭鑑定意見書僅以合約「單價分析表」並無鋼板材料費項目，即謂支承墊鋼
      板係新增工作項目，應增加給付工程款云云，其見顯然有誤。系爭鑑定意見書
      忽略原告自認支承墊鋼板為支承墊之主要組成構件而一體不可分，自應認為支
      承墊鋼板包含於「75*75*5.2橡膠支承墊」項目內計列單價而不能割裂為二部
      份計列單價之事實，其見解自屬違法錯誤。
    (3)關於「砂石漲價補償」及「工程展延補償」部份：
    1.按契約簽訂後，當事人即應受其拘束，故契約當事人於簽訂前，莫不就其資力
      狀況、營運情形、成本效益及契約履行期間可能遭致之有形無形風險等一切情
      狀，審慎評估，於考量契約條件、風險承擔等內容認其可接受範圍後，始簽訂
      之，基於交易安全及維持法秩序之安定觀點，縱因事後某些經濟因素變更，致
      當事人之一方因而發生虧損，亦不許其任意變更契約內容或轉嫁應承擔風險。
      查本件原告從事營造業多年，對於工程進行期間各項工程費用可能互有漲跌及
      工期可能因颱風豪雨不可抗力等因素展延，應有深刻認識。因此，原告締約當
      時，對於系爭工程進行期間，部份材料價格可能漲價及工期可能依不可抗力等
      因素展延，應可預料，且事實上上述風險亦經納入評估而於契約內有所約定，
      因此，上述風險既係原告締約當時可以預料並已納入評估，依法原告自不得將
      其所能預見之風險轉嫁於對造契約當事人之被告負擔，以致破壞交易安全及契
      約當事人間權利義務關係之安定。況近年來營建成本一再下滑，乃為眾所周知
      之事實，原告避談其他營建成本下降之事實，僅以單一材料價格上漲及可得預
      料之工期展延為由，主張情事變更應與補償，亦背誠信，委無足取。
    2.次查，開工後工期展延，僅於因被告原因所致全部工程停工一次連續達六個月
      以上者，始得請求核實補償，系爭工程合約第十九條及合約附件工程投標須知
      補充說明第十條定有明文。又「如因本局（即被告）所供之材料供應不足或其
      他非承包商之責任，而影響部份或整個工程之進度時，得按實際情形核定免計
      日數，承包商仍應於各該原因消失後全力趕辦，不得因此提出賠償損失或停止
      結算要求」合約附件工程施工說明書第三條第三項訂有明文。是工期可能展延
      為兩造締約當時預見之事，且兩造亦已就工期展延請求補償之條件達成共識而
      有約定，系爭合約就工期展延補償問題既有明確約定，自不能拾合約之外另闢
      蹊徑請求補償。本件系爭工程雖曾因颱風豪雨不可抗力等因素展延，但並無因
      被告原因所致全部工程停工一次連續達六個月以上之情形，則依兩造前開合約
      及合約附件約定，原告自不得以工期展延為由請求被告補償。
    3.再查，系爭工程砂石價格縱有漲價，工程縱有展延，工程數量亦未因此增加，
      原告依合約第五條、第十條規定，請求被告增加給付，並無理由。又按期完工
      係原告之給付義務，並非被告之給付義務，原告依民法第二百二十九條給付遲
      延之規定請求被告賠償損害，亦無理由。至於原告主張被告受領遲延依民法第
      二百四十條請求賠償提出給付物之必要費用，亦無理由。蓋工期展延前，原告
      提出之給付均已分期估驗取得報酬，工期展延期間，因停工原告並未提出給付
      ，何來給付物之必要費用可言？
    4.對鑑定報告之意見：
      關於「工期展延補償」部份：
        系爭鑑定意見書認為工期展延得適用情事變更原則，且認仍有車輛沖洗費、
        污泥清洗費及勞工安衛費用之支出云云。惟工期展延即表示展延工期期間無
        法施工，既無法施工，車輛即未裝載運送土方，自無車輛沖洗費及污泥清洗
        費可言；又勞工於展延工期內既未施工，自亦無勞工安衛費用支出可言；另
        未施工期間除工地保管及安全之少量管理費外其他管理費均無須支出，是未
        施工期間支出之工程管理費顯然僅佔施工期間支出之工程管理費之一小部份
        ，此亦為原告締約當時同意除全部工程停工一次連續達六個月以上可以請求
        補償外，願意吸收此少量支出之管理費之原因。系爭鑑定意見書之見解昧於
        工程常識及事實，全無足採。
      關於「砂石漲價補償」部份：
        系爭鑑定意見書認為原告可以請求「砂石漲價」之補償費，係以民法第二百
        二十七條之二之情事變更原則為依據。惟工程進行期間部份材料價格可能漲
        價，為原告當時締約所得預見，自無民法第二百二十七條之二情事變更原則
        適用之餘地。又系爭鑑定意見書認為應依「交通部所屬各機關因應國內砂石
        價格上漲之物價補償或調整方案」規定之上限標準，給付原告砂石漲價之補
        償費云云，惟本件工程迄至完工驗收為止，被告均係隸屬於台灣省交通處，
        上開方案並不適用於被告。況上開交通部方案僅係規定補償上限標準，仍責
        成其所屬機關按個別工程材料價格實際漲跌情形，決定個案應否予以補償及
        個案補償費之多寡。本件原告施工期間營建成本一再下滑乃不爭之事實，系
        爭鑑定意見書避談營建成本下降之事實，僅以單一材料價格上漲為由，主張
        被告應依不適用於被告之上開方案之上限標準給付補償費，殊屬無理。另系
        爭鑑定書以被告曾於行政院工程委員會調解時，同意依交通部公路局之處理
        原則辦理為由，認定被告亦認為砂石漲價應予合理補償云云，亦屬違法錯誤
        。蓋依政府採購法第六十九條準用民事訴訟法第四百二十二條之規定，本件
        訴訟依法不得以被告於工程會調解中同意讓步之陳述做為裁判之基礎，系爭
        鑑定書不察，竟以被告工程會調解中之讓步陳述作為判斷之佐證，其見解殊
        屬違法錯誤。
    (4)關於「履約保證金」之利息補償費部份：
    1.原告另主張系爭工程履約保證金其雖係以定存單充當，惟其係提供貸款方取得
      定存單，因此，工期展延受有利息損失，應由被告負擔，亦無理由。蓋工程履
      約保證金本應於訂約時繳付現款，工程驗收結算完畢餘額始無息退還。因此，
      系爭合約約定原告得以定存單充當履約保證金，係有利於原告之約定，原告既
      已受益，卻僅因受益較少請求被告賠償，實屬荒謬。況原告依約本應有充裕自
      有資金已完成系爭工程，其貸款與否與系爭工程是否展期無因果關係，從而，
      原告主張被告應負擔其貸款之損失，更無理由。
    2.對鑑定報告之意見：
      系爭鑑定意見書認為原告可以請求「履約保證金」之利息補償費，仍係以民法
      第二百二十七條之二之情事變更為依據。然查「開工後因本局原因至全部工程
      停工一次達連續六個月者，按下列規定辦理。(一)其所受損害得檢附具體證明資
      料請求本局核實補償，惟以下列項目為限：3.凡以現金繳納差額或履約保證金
      者，依週年利率百分之五計算之利息」工程投標須知補充說明第十條訂有明文
      。可見，工程進行期間工期可能因故展延致所繳納履約保證金受有利息損失之
      風險，雙方於締約當時已可預料並納入評估而於契約內有所約定，因此，核與
      適用情事變更原則須「契約成立後情事變更，非當時所得預料」之要件未合，
      依法自無民第二百二十七條之二之適用。況且，八十四年至八十七年間定存利
      息甚高（超出年利率百分之五），以定存單充當履約保證金之廠商可以在工程
      全程享有繼續收取高額定存利息之利益，已較繳納現金作為履約保證金之廠商
      於工程完成後始能無息取回現金有利，倘又認為繳納現金作為履約保證金之廠
      商只能在特定情況及停工一次達六個月之情形始可請求補償年利率百分之五之
      利息，而以定存單充當履約保證金之廠商除可坐收高額定存利息外，尚可在比
      繳納現金之廠商更多之情況要求要求額外之百分之二‧五之利息補償，豈是情
      理之平。
  三、證據：提出工程合約、訂購合約及單價分析說明表、工程投標須知補充說明、
      公路工程施工說明、工程施工計劃書、施工前鑽探資料、地質鑽探圖、開挖現
      況照片為證。
丙、本院依職權就系爭工程土壤性質送請兩造選任之鑑定人為鑑定。
    理    由
一、原告起訴主張原告承攬被告「E704東西向快速公路北門玉井線頭社至鳴頭段新建
    工程」，雙方於八十四年九月四日簽訂工程合約，合約金額為二億七千二百六十
    萬元，如有增減，按實際驗收數量結算。嗣原告乃依約施作，惟被告竟於八十五
    年七月二十五日通知將「購運填土及滾壓」項予以取消，改為「利用挖方回填及
    滾壓」，另「廢方運棄及處理」併案處理，更片面減少原告有關之工程費，另因
    原告於訂約時就鍍鋅鋼板漏未估算價格，及因禁採高屏溪砂石導致成本增加、工
    期展延致工程管理費增加、利息損失等事，與被告發生爭議，是分別依法請求賠
    償「廢方運棄及處理」及「購運填土及滾壓」項目之工程款四千一百八十七萬八
    千二百三十二元、「鍍鋅鋼板工程材料部分價格」二十七萬九千六百八十元、「
    砂石漲價補償」一千一百二十二萬三千四百十元、「工期展延補償」二千一百七
    十二萬零九百二十九元等語。
二、被告則辯稱：(1)關於合約「廢方運棄及處理」及「購運填土及滾壓」項目之工程
    款部分：依約被告有權變更施工計畫，本件工程施工後，被告發現土方部份，挖
    方數量已足夠利用作為全部工程回填滾壓，乃決定變更施工方法，將「購運填土
    及滾壓」項予以取消，改為「利用挖方回填及滾壓」項，「廢方運棄及處理」項
    亦併案處理，並行文通知原告辦理，則被告上開所為顯係實行系爭工程合約第十
    條賦予之權利，於法並無違背。且原告於接獲被告上開通知後，事實上土方部份
    已依新計畫改為「利用挖方回填及滾壓」，並已完工驗收，此由原告迄今未能提
    出「棄土計畫」、「取土計畫」及購、棄土相關證明資料以圓其說，即可獲得明
    證。(2)關於合約漏列鍍鋅鋼板工程材料部份價格部份：系爭75*75*5.2橡膠支承
    墊原始設計即包含鋼板，並且係以包含鋼板之橡膠支承墊計列單價，況依被告於
    系爭工程時期因他項工程向正達橡膠有限公司購買同種橡膠支承墊，其單價為每
    立方公分０‧一七五元，系爭75*75*5.2橡膠支承墊依其體積按上開價格計算單
    價為五千多元，而系爭工程合約約定之單價高達一萬三千餘元，高出同種類橡膠
    支承墊單價甚多，其單價顯然包含鋼板材料之價格在內。又原告依約安裝鋼板
    75*75*5.2橡膠支承墊乃係依合約提出給付，核與不當得利之構成要件顯然有間
    。(3)關於「砂石漲價補償」及「工程展延補償」部份：本件原告從事營造業多年
    ，對於工程進行期間各項工程費用可能互有漲跌及工期可能因颱風豪雨不可抗力
    等因素展延，應有深刻認識。因此，原告締約當時，對於系爭工程進行期間，部
    份材料價格可能漲價及工期可能依不可抗力等因素展延，應可預料，因此原告自
    不得將其所能預見之風險轉嫁於對造契約當事人之被告負擔，以致破壞交易安全
    及契約當事人間權利義務關係之安定。況近年來營建成本一再下滑，原告避談其
    他營建成本下降之事實，僅以單一材料價格上漲及可得預料之工期展延為由，主
    張情事變更應與補償，亦背誠信。又開工後工期展延，僅於因被告原因所致全部
    工程停工一次連續達六個月以上者，始得檢具證明請求核實補償。又依合約附件
    工程施工說明書第三條第三項所約定顯示，工期可能展延為兩造締約當時預見之
    事，且兩造亦已就工期展延請求補償之條件達成共識而有約定，本件系爭工程並
    無因被告原因所致全部工程停工一次連續達六個月以上之情形，原告自不得以工
    期展延為由請求被告補償。(4)關於「履約保證金」之利息補償費部份：工程履約
    保證金本應於訂約時繳付現款，工程驗收結算完畢餘額始無息退還。而系爭合約
    約定原告得以定存單充當履約保證金，定存單之利息仍由原告收取，係有利於原
    告之約定，原告既已受益，卻僅因受益較少請求被告賠償，實屬荒謬。況原告依
    約本應有充裕自有資金已完成系爭工程，其貸款與否與系爭工程是否展期無因果
    關係，故原告主張被告應負擔其貸款之損失，更無理由等語資為抗辯。
三、原告主張原告承攬被告「E704東西向快速公路北門玉井線頭社至鳴頭段新建工程
    」，雙方於八十四年九月四日簽訂工程合約，工程合約金額為二億七千二百六十
    萬元，如有增減按實際驗收數量結算，工作期限為七百五十日曆天，預定完工日
    為八十六年十一月八日。嗣於施工中之八十五年七月二十五日被告通知原告將工
    程項目中之「購運填土及滾壓」項予以取消，改為「利用挖方回填及滾壓」，另
    「廢方運棄及處理」則併案處理，後本工程因故延展工期四百三十六日，原告於
    八十七年十二月三十一日完工，被告則於八十八年十二月三十日就系爭工程驗收
    完畢等事實，業據原告提出工程合約、被告函、驗收證明書、展延工期一覽表為
    證，並為被告所不否認，是此部份之事實堪信為真，此外，則為被告以前揭情詞
    置辯，是本件應審究者為：(1)被告就土方之挖填得否變更施工方法？挖填土方之
    相關工程費用如何計算？(2)鍍鋅鋼板之單價有無漏列？(3)砂石禁採是否屬原告所
    未能預見且不可歸責之情事？(4)工期展延之原因？其因而所致利息損失可否歸責
    於被告？茲分述如下：
四、被告就土方之挖填得否變更施工方法？挖填土方之相關工程費用如何計算？
    (1)依兩造所簽訂之工程合約第十條約定：「工程變更：甲方（即被告）對本工程
      如有變更計劃及增減工程數量之必要時，乙方（即原告）接得甲方通知後，須
      依照新計劃辦理。對於增減數量，雙方依照本合約所訂單價計算增減之。」有
      工程合約書在卷足憑，而系爭工程就利用挖方回填滾壓、廢方運棄及處理或購
      運填土及滾壓等施工方法之工作費在不同地段分別有不同之計價，其中在路
      基部分原預估：利用挖方回填滾壓為八十五萬九千九百二十四元（數量三萬七
      千三百八十八、單價二十三）、廢方運棄及處理為一千零九十一萬三千七百五
      十元（數量八萬七千三百一十、單價一百二十五）。在橋樑跨徑小於三十公
      尺以下部分預估：利用挖方回填滾壓為四萬二千四百八十一元（數量一千八百
      四十七、單價二十三）、廢方運棄及處理為二十一萬一千六百二十五元（數量
      一千六百九十三、單價一百二十五）。橋樑跨徑大於三十公尺以上部分預估
      ：利用挖方回填滾壓為七十萬八千零五十五元（數量三萬零七百八十五、單價
      二十三）、廢方運棄及處理為九十九萬一千七百五十元（數量七千九百三十四
      、單價一百二十五）。交流道部分預估：購運填土及滾壓為二千六百九十二
      萬八千九百零八元（數量二十萬零九百六十二、單價一百三十四）、廢方運棄
      及處理為一千三百六十六萬五千一百二十五元（數量十萬九千三百二十一、單
      價一百二十五），亦有詳細價目單足參，是依此可明兩造在不同地段約定有不
      同之施工方法及計價方式，乃為因應該工程範圍內不同地段之土壤有不同之性
      質，故為不同之處理。
    (2)嗣有關該新建工程中橋樑工程內之「廢方廢棄及處理」方式則於發包後，經被
      告公司於八十五年九月二十日函知原告應依公路局高南區工程處八十四年十一
      月二十七日工八四三五０一（二九一）號函及附件暨該處八十四年十二月八日
      工八四三五０一（二九六）號及水利局六工處八十四年十一月三十日水六工字
      第五二０五號函辦理。而依該函所示，即有關該工程挖方數量已足夠利用作為
      本案工程全部回填滾壓，故「購運填土及滾壓」項予以取消，改為「利用挖方
      回填及滾壓」，另「廢方運棄及處理」項併案處理。就此，因被告係針對施工
      方法內容為變更，亦即連帶變更工程內細項工程之數量，故依上開合約第十條
      所約定之內容，被告自得為細項工程數量之變更。又依兩造所簽訂之工程合約
      書第三條有關工程範圍係約定如工程詳細價目表及設計圖，此有該工程合約足
      參。而依詳細價目表補充說明（第二次）第四點、第五點分別約定：「挖方成
      分計算：按照合約詳細價目單中預估成分結算，施工時不論實際成分與預估成
      分有否出入，均不予重新調整。」「廢方處理：除特殊情形另有規定者外，棄
      土場由承包商自覓，本工程廢方運費，與棄土場之水土保持設施費及棄土場之
      土地使用補償費已一併估算於廢方處理項目內不另給價，訂約後不論實際情形
      如何不再增減。」是依兩造所簽訂之工程合約，雖被告得於必要時為變更計劃
      及增減工程之數量，且對於增減之數量，原則上須依照合約所訂單價增減之，
      但在有關土方挖、填及廢棄之工程費方面，因於補充說明上有特別之約定即不
      論實際挖填數量為何，均不予增減或重新調整，從而，本件被告雖依約雖得變
      更工程數量，且事實上亦已通知原告變更施作之內容，惟基於補充說明之約定
      ，因所變更者部分僅為挖、填數量之變動，是在尚存在之挖、填及廢棄土方工
      程項目中，除非全部取消導致該細項中之數量為零，否則若僅係挖、填及廢棄
      數量之變動，依補充說明之約定，被告即應依原訂合約數量價額給付工程費。
    (3)另有關該路段土方經本院會同兩造合意選定之鑑定人前往就系爭土方為採樣鑑
      定結果，有關路基、交流道挖方地段未經擾動原地土壤，其土壤分類為劣質或
      極劣質土壤，除非已考量沈陷問題及當地未克取得較好之土壤，否則再混合其
      他礫石土壤予以改良，並不宜直接當作路基填方材料，另就「地下湧水坍塌經
      歷二年變更設計加深水溝」地段之溝外坡地、「整修坡面」、「填方段」其回
      填材料顯然係符合施工規範規定而經改良處理之「礫石混合土壤」，此有鑑定
      報告書在卷可稽（見鑑定報告書第一冊第十三頁），就此，被告雖辯稱依原鑽
      探報告，系爭土方係適於回填等語，並提出鑽探資料為證，惟該鑽探報告係於
      本工程簽約前即已採測，並為施工圖說之一部，若依該地質鑽探圖所示，該土
      方確全部合於回填，則在被告審核後，為何於簽約時尚會就系爭工程之各路段
      分別列計挖、填及運棄土方之工程項目？況依被告第四工務段於八十五年九月
      十八日、十一月十八日之施工期間，分別亦就系爭工程表示「依土方平衡原理
      計算，本工程將無廢方，然現地尚有多處土壤不適合回填（例如表土、腐植土
      ）皆有待顧問公司說明」及「系爭工程34k+030-250路段之土壤含水量及塑性
      似嫌偏高，不適宜作路基回填料」等語，有該二函在卷足參，故被告上開所辯
      ，顯無足採，是依此，雖依詳細價目單上形式上所載之挖方總數量足夠利用作
      為回填之用（路基挖方共十二萬四千六百九十立方公尺、填方共三萬七千三百
      八十八立方公尺；橋樑跨徑小於三十公尺部分挖方共三千五百四十立方公尺、
      填方需一千八百四十七立方公尺；橋樑跨徑大於三十公尺部分挖方共三萬八千
      七百一十立方公尺、填方需三萬零七百八十五立方公尺；交流道部分挖方共十
      萬九千三百二十二立方公尺、填方需二十萬零九百六十二立方公尺），惟系爭
      工程路段之土方，依鑑定報告書及被告第四工務段函件所示，確不適於直接回
      填之用，故若欲依被告所主張依變更後之方法將挖方土壤全部用於填方所需之
      土壤，所餘始為廢棄，則因各該路段之土壤性質、挖、填及剩餘數量並不相同
      ，依上開鑑定意見所示，不僅須考量因變更此一工作方式所需增加之改良土壤
      費用，且一般土方之免費運距一般僅為二十公尺至四十公尺，超過免費運距得
      依站方加上推運費，而超過一百公尺者，另皆加計傾卸車搬運費，又此地段之
      土方大多為不良土壤，非經翻曬與改良並無法作為填築材料，如有跨越河川搬
      運土方至他區作回填，確有考量設置「中繼堆積場」之必要，以上搬運、翻曬
      與改良及堆積，自比較本地段之「利用挖方回填」增加巨額之工作成本，可能
      超過運棄另購土之費用（見鑑定報告第十七頁、第二十三頁）。
    (4)又本件工程業經被告驗收通過，有驗收證明書可憑，而依上開鑑定意見所示，
      上開地段原有土壤並不適於回填，而現所回填之土壤均係屬適於回填之土壤，
      故可知原告所回填之土壤若非依原契約約定為外購回填，即係為改良回填，但
      依上開鑑定意見，若欲將原有土壤全部回填，則所需支付之費用將高於外購，
      是原告在考量成本之情況下，顯不可能全部係以原有土壤改良再回填之方式施
      工，就此，被告雖稱原告迄今未提出購土及棄土證明，足證係以原土壤回填云
      云，惟原告有無依約定提出證明，乃係被告為行政審核准否之問題，與原告應
      依符合契約約定精神以適於回填之土壤施作之本旨並無直接關聯，今原告所回
      填之土壤既符合約定，且與原有土壤不相同，被告自不得僅以原告未提出購土
      、棄土證明即否定之，是被告此部份所辯亦無足採。從而，依上開說明，被告
      所回填之土壤既符合約定，而原有土壤又不適於直接回填，則不論原告係以原
      約定之方式回填，抑或以需較高費用之方式改良原有土壤回填，惟因本件挖、
      填及運棄土方之項目既均存在，則依上開詳細價目單補充說明之約定，被告即
      應依約給付原訂工程款項，現原告請求「廢方運棄及處理」及「購運填土及滾
      壓」項目之工程款，依兩造所不爭執之工程計價明細表，被告既應依原合約所
      訂精神即依合約所計數量給付工程款，是原告就此一部份請求九千七百七十一
      萬八千九百六十六元（含百分之十五利潤及管理費），即為可採，是在扣除被
      告依變更後之計算方式所給付之五千五百八十四萬零七百三十四元外，被告尚
      應給付原告四千一百八十七萬八千二百三十二元可明（細目請詳見原證十八）
      。
五、鍍鋅鋼板之單價有無漏列？
    (1)本件工程之金額，依前開所述，係按實際驗收數量結算，而就有關合成橡膠支
      承墊及安裝之費用，分別在橋樑跨徑小於三十公尺部分、大於三十公尺部分、
      跨徑三十五公尺箱型樑部分係分別約定八萬九千七百九十元（規格40*30*4.3
      、數量三十、單價二千九百九十三元）、四十八萬四千五百六十元（規格
      75*75*4.2、數量三十六、單價一萬三千四百六十元）、二十六萬六千三百八
      十四元（規格75*75*5.2、數量十六、單價一萬六千六百四十九元），而前二
      種支承墊屬無鋼板支承墊，後一種則上下各設有一鋼板，嗣原告已依約完成上
      開三種支承墊之安裝之情，為兩造所不爭執，而原告既已依約完成該部分之工
      程，則被告自應依實作數量結算，就此，原告雖主張上開第三種單價漏列鋼板
      之費用，故應增加給付等語，惟為被告所否認，對此，原告雖提出單價分析表
      為證，惟該分析表雖就上開三種橡膠支承墊分別列計單價，惟並未標示究有無
      包含鋼板，且第三種支承墊之單價亦顯較前二種為高，另該三種單價亦與詳細
      價目表上所列單價不同，則原告是否確有漏列鋼板之價格即未能證明，況本工
      程雖係依實作數量結算，惟亦僅係就數量增減時為增減之結算，並非得就已約
      定單價之工程項目，得任意更改其單價而為增減結算，是原告就橡膠支承墊部
      分既未能舉證證明確係漏列，而該項目依兩造合意，又係需施作含鋼板之項目
      ，則原告所為即係依約而為，被告亦係基於契約而為收受，並非無法律上之原
      因，且被告亦已依約給付原約定之工程款，故原告主張依合約及民法第四百九
      十一條、第一百七十九條之規定請求給付，即無所據。
六、砂石禁採是否屬原告所未能預見且不可歸責之情事？
    (1)按「法律行為成立後，因不可歸責於當事人之事由致情事變更，非當時所得預
      料，而依其原有效果顯失公平者，法院固得裁量增加給付之判決，然若物價略
      有變動，當事人不無相當受有影響，而斟酌其他情形，尚未達於顯失公平之程
      度者，仍不得遽准債權人之請求，命債務人增加給付。」「法院於適用民事訴
      訟法第三百九十七條之『情事變更原則』，為增減給付之判決時，除應斟酌是
      否具備『因不可歸責於當事人之事由，致情事變更非當時所得預料，依其原有
      效果顯失公平』之法定要件外，尚應依客觀之標準，審酌一方因情事變更所受
      之損失，及他方因情事變更所得之利益，暨其他實際情形，以定其增減給付之
      適當數額，非可全以物價變動為根據。」「民事訴訟法第三百九十七條所稱情
      事變更，係指法律行為成立當時為其行為之環境或基礎之情況有所變動而言，
      例如物價、幣值之漲貶等是。」最高法院四十一年台上字第四七號判例、八十
      五年度台上字第八六六號、八十八年度台上字第二六九三號裁判足參。本件原
      告主張於施工中因政府法令修改高屏溪禁採砂石，導致砂石價格暴漲，致工程
      成本增加遭受損失，應依情事變更原則為補償等語。查系爭工程兩造係於八十
      四年九月四日簽訂，原訂八十六年十一月八日完工，後延至八十八年一月二十
      九日，惟於八十七年十二月三十一日完工，有工程合約、驗收證明書足參，期
      間因台灣省水利處明令自八十六年五月起禁採高屏溪之砂石，導致砂石價格上
      漲，交通部為因應此一情況，乃擬訂「交通部暨所屬各機關因應國內砂石價格
      上漲之物價補償或調整方案」對此，行政院乃交請行政院公共工程委員會研議
      ，嗣並依研議結果即交通部所屬單位就此得以通案計算方式處理，通報交通部
      辦理，此有行政院八十七年十一月二十三日八十七交五七三八八號函、行政院
      公共工程委員會八十七年十月二十一日工程企字第八七一三九六０號函在卷可
      稽，另有關台灣地區營造工程物價指數（砂石及級配類指數）於八十四年九月
      簽約當時僅為九十四‧二八（之前之指數亦大概在九十四、九十五之間），直
      至八十五年六月間指數均在九十三、九十四左右，此後雖有上漲之趨勢，惟在
      禁採砂石前之八十六年五月指數大概在一百二十以下，之後即逐月上漲，在八
      十七年十二月間已上漲至一百四十六‧一九，此亦有該銜接表在卷足憑，是依
      此可知，八十六年間確因禁採砂石，導致價格上漲之事實，就此，因高屏溪為
      全國最大河川砂石出產地，此一禁採，勢將導致砂石來源短缺，而有關營建成
      本之漲跌，在簽約當時，就一般幅度之漲跌，雖應為被告所能預見並估算，惟
      此一禁採砂石命令之變化，導致砂石來源度缺乏、價格大幅上漲之情形，在原
      告與被告簽訂此一工程合約當時並無徵兆（簽約前後之砂石物價指數尚稱平穩
      ），是非原告所能預見並估算，從而，該砂石禁採命令之頒布既非可歸責於原
      告，且非原告所得預見，又此一禁採導致砂石物價指數從簽約當之九十四‧二
      八上漲至一百四十六‧一九（工程完工之時），漲幅達百分之五十，故若依原
      訂價格給付，就原告而言顯失公平，是原告主張依民事訴訟法第三百九十七條
      之規定為增加給付，即非無據。
    (2)又有關砂石上漲補償方案，依上開交通部研議經行政院核准之補償方案，雖係
      針對交通部暨所屬單位，惟其係導因於八十六年五月高屏溪禁採砂石所致價格
      上漲之補償方案，被告雖非屬交通部所屬單位，而不受拘束，但因其補償方式
      係針對當時期砂石上漲之趨勢對公共工程營建成本之影響所為之調整，與本件
      兩造因高屏溪禁採砂石所致價格上漲補償之爭議之基本事實相同，故亦不失為
      參酌之憑據，另有關交通部公路局於八十九年六月十九日函示之「因應砂石供
      需失衡價格上漲補償方式之處理原則」係以八十八年六月之營造工程物價指數
      為基準，而非基於八十六年五月禁採砂石所衍生之價格上漲，且該適用之基準
      點亦在本見工程施工完成之後，是若以該處理原則適用於本件工程中，實不足
      以反應該時期砂石上漲之情況，故綜上砂石上漲之情況，參酌交通部所訂「交
      通部暨所屬各機關因應國內砂石價格上漲之物價補償或調整方案」，本院認於
      此一工程中，被告就原告於八十六年六月後至末期估驗價有關砂石調整之補償
      金額應為一千一百五十六萬四千六百十六元（詳細計算公式請見鑑定報告附件
      八）。
七、工期展延之原因為何？其因而所致間接工程費增加及利息損失可否歸責於被告？
    (1)依合約書第六條工程期限第四款約定：「如因工程變更，致增加工作超過本合
      約內所訂工作量時，原則上依增加經費比例延長工期，惟如增加之工作特殊或
      不能於原工程施工期間配合辦理時，得按實際需要予以延長；因甲方供給材料
      供應不及或其他非乙方之責任而影響工期者，甲方應於監工日報逐日記載並於
      半月報內予以統計，於影響工期之事實告一段落時主動予以分析核算延長工期
      ；如因天災意外，確為人力不可抗拒而影響工期者，甲方得視事實需要酌延工
      期；若乙方遭遇不可抗拒之意外事故而影響工期者，乙方應於發生事故告一段
      落後十日內函請甲方延長工期，逾期甲方不予受理。」而第十五條逾期責任則
      約定：「總工期有逾期限時，每逾期一日按結算金額千分之一罰款，並與分段
      逾期罰款相較，按款額大者計算予以罰款，並由工程保留款及履約保證金內扣
      抵，如有不足由乙方繳納補足之。」是觀諸此二條款，有關合約書第六條工期
      展延之規定，顯係有利於乙方即原告之約定，蓋若原告遇有不可抗力之事故，
      得予延展工期，以免因逾期而受罰款，惟若得按期完工，亦得依約請求驗收而
      毋庸展期。查本件工程因颱風、豪雨、淹水、建材遲延交貨、土地徵收、工廠
      遷移等事由共延期四百三十六日，有兩造所不爭執之展延工期一覽表在卷可證
      ，其中該表除編號二延遲交貨展延二十五日、編號五遷廠事宜展延四十日，係
      屬可歸責於被告之事由外，此外，編號一、三、四、六之颱風、豪雨、地下水
      湧現影響致展延共二百八十五日均屬不可抗力或不可歸責於被告之事由，至編
      號七、八項，係在本體工程完畢後，所另為之工程，而此一部份被告已另為計
      價給付，業據被告陳明在卷，是就此編號七、八兩項之事由，原告自不得依本
      件本體工程之工期、工程費主張展延補償。
    (2)承上，本件工期雖有展延四百三十六日，惟因台灣地區地處颱風地帶，每年七
      、八月間均會有颱風襲擊，且因而導致豪雨不斷或淹水之情，為眾所週知之事
      ，而原告所承包之本件工程既本橫跨八十五年、八十六年之七、八月，對於施
      工期間會有颱風來襲，並因而造成豪雨、淹水，即非不能預見，另本件工程土
      壤性質含水量及塑性偏高，又為原告施工前即已知，是對於施工中會因地下水
      之湧現而妨礙施工之情，亦屬可預見，故就上開展延工期表中編號一、三、四
      、六之事由所導致工期展延之情況即無從主張情事變更原則之適用，另原告因
      上開颱風、豪雨及地下水湧現等原因而停工，此時原告並未提出給付，而被告
      亦毋庸提出對待給付，且未表示拒絕受領，是原告併主張給付遲延、受領遲延
      之法律關係，即無可採。
    (3)按「債務人遲延者，債權人得請求其賠償因遲延而生之損害。」民法第二百三
      十一條第一項定有明文。被告於本件工程既因供給材料遲延及未及時將砂石場
      遷移導致工期展延六十五日，而原告因此一展延，其有關之工程費用勢必增加
      而造成損害，是原告就此請求賠償，即屬有據。而依原告所提工程間接費用中
      之跨徑三十公尺以上橋樑工程營造綜合保險費，依台灣省交通處公路局工程投
      標須知補充說明第七點第二款約定：「保險期限應為自開工日起自完工日止，
      ...，如屬本局之原因而延長工期者，按原合約工期與本局核定之延長比例付
      給。」而本件綜合保險費為三十萬元，原核定工期為七百五十個日曆天，是依
      上開約定，被告就其展延應再給付保險費二萬六千元。另包商利潤稅捐及管理
      費之損失，其中稅捐及利潤合計約百分之九之支出係隨工程費之變化而增減，
      並不受工期之變化而影響增減，依一般工程實務，工程管理費僅約占工程費之
      百分之六，此一部份費用會受工期之變化而影響（參考鑑定報告書第三十三頁
      ），而本件工程既因被告之原因而展延六十五日，依上開工作天與展延日數之
      比例，本件管理費之損失應為一百二十三萬二千六百二十七元（本件包商利潤
      稅捐及管理費原合約金額為三千五百五十五萬六千五百五十二元）。此外，有
      關施工中各項運輸損壞原有道路零星坑洞修復費、勞工安衛管理人員、勞工安
      衛教育、沖洗費、污泥費，因於停工期間並未施工，是自無可能發生上開費用
      ，原告併請求此部份之費用，即無可採。
    (4)至於有關履約保證金之利息損失部分，依台灣省交通處公路局工程投標須知補
      充說明第五點約定：「得標廠商訂約時，不論工程金額多寡均應繳納決標總價
      百分之十二之履約保證金。」第十點第三款約定：「合約簽訂後因本局原因延
      誤達六個月未能開工者，或開工後因本局原因致全部工程停工一次連續達六個
      月者，承包商得要求解除契約，凡以現金繳納差額保證金及履約保證金者，依
      週年利率百分之五計算之利息。」第十四點約定：「工程訂約及竣工驗收時，
      承包商應將承攬工程手冊送交本局詳實登記，竣工驗收登記完畢，發清差額保
      證金及履約保證金。」又依台灣省各機關營繕工程投標須知及附件第二十三條
      約定：「履約保證金及差額保證金得於工程完成百分之二十五、五十、七十五
      及正式驗收合格後，分四期各以百分之十五、二十、二十五及四十無息退還。
      」是原告於承攬本工程時所依約繳納之履約保證金及差額保證金，被告應在原
      告工程完成一定進度及正式驗收合格後，分別依約無息退還，而本件工程係於
      八十七年十二月三十一日完工、八十八年十二月三十日驗收完畢，停工之原因
      ，依前所述，僅有六十五日係可歸責於被告，又依原告所提工程完成進度表所
      示，原告於八十六年二月二十五日本應完成進度之百分之七十五，而在該日期
      前並無可歸責於被告之事由發生，故事後因可歸責於被告之事由致原告未能如
      期領回差額保證金及履約保證金者，僅為原告依約可請領之百分四十即五千四
      百七十六萬四千四百元，從而，本件工程既因被告事由遲延六十五日，致原告
      之履約保證金及差額保證金因而遲延六十五日領回遭受利息之損失，則原告依
      上開法條規定所得請求之利息損失本應為四十八萬七千六百二十八元（依週年
      利率百分之五計算），惟依原告所稱，其所交付之履約保證金等係定期存單，
      其存款利率約為百分之五（見原告所提附件四），是依此雖因被告之遲延，導
      致原告遲延六十五日領回保證金，但因該保證金原告係以定存單代替現金繳納
      ，期間原告均有利息之收入，而該利息之收入與法定利率又相當，是原告就此
      並無利息減少收入之損失，此外，本件工程並無因被告之原因而停工一次連續
      達六個月者，另原告就其所稱因貸款而損失利息部分則亦未舉證證明，是原告
      另依約請求逾上開範圍之利息損失云云，即無所據。
八、綜上所述，本件工程被告已依約完工，而就「廢方運棄及處理」及「購運填土及
    滾壓」項目之工程款，原告尚得請求給付四千一百八十七萬八千二百三十二元，
    又工程施工期間，因不可歸責於原告之事由，且為原告所無法預見之禁採砂石，
    導致價格上漲，依情事變更原則，本院認應補償一千一百五十六萬四千六百十六
    元為適當，另本件工程因可歸責於被告之原因所展延之工期為六十五日，原告因
    而受有跨徑三十公尺以上橋樑工程營造綜合保險費二萬六千元、包商利潤稅捐及
    管理費一百二十三萬二千六百二十七元之損失，從而，原告依本件工程合約、民
    法第二百三十一條、民事訴訟法第三百九十七條之規定，請求被告給付上開金額
    即五千四百七十萬一千四百七十五元，及自驗收完畢日之翌日即八十九年一月一
    日起至清償日止，按年息百分之五計算之利息，即屬有據，逾此部分之請求，即
    無所據，應予駁回。
九、兩造均陳明願供擔保，聲請宣告假執行或免為假執行之宣告，經核原告勝訴部分
    ，核無不合，爰分別酌定相當擔保金額准許之，至原告敗訴部分，其假執行之聲
    請即失所依據，應併予駁回。
十、結論：原告之訴為一部有理由、一部無理由，依民事訴訟法第七十九條但書、第
    三百九十條第二項、第三百九十二條，判決如主文。
中      華      民      國    九十二    年      九      月      三      日
                              臺灣高雄地方法院民事第二庭
~B法      官  楊國祥
右為正本係照原本作成。
如不服本判決，應於送達後廿日內，向本院提出上訴狀並表明上訴理由，如於本
判決宣示後送達前提起上訴者，應於判決送達後十日內補提上訴理由書（須附繕本）。
中      華      民      國    九十二    年      九      月      三      日
~B法院書記官  光聰


司法院資訊處製作；財團法人民間司法改革基金會備份。
